【裁判字號】    97,消債抗,117
【裁判日期】    980107
【裁判案由】    更生事件之抗告
【裁判全文】
臺灣臺南地方法院民事裁定           97年度消債抗字第117號
抗  告  人  甲○○
上列抗告人因消費者債務清理條例事件聲請更生，對於中華民國
97年10月27日本院97年度消債更字第495號裁定提起抗告，本院
裁定如下：
    主  文
抗告駁回。
抗告程序費用新臺幣壹仟元由抗告人負擔。
    理  由
一、抗告意旨略以：
  (一)按「消費者債務清理條例之立法目的，依其立法理由乃認陷
    於經濟上困境之消費者若任其於惡性循環之債務窘境中自生
    自滅，其將衍生嚴重之社會問題，致難以維持安定之社會經
    濟秩序，故有與之分別情形依更生或清算之程序清理其債務
    之必要，藉以妥適調整其與各相關債權人等間之權利義務關
    係，以謀求消費者經濟生活之更生機會，從而健全社會經濟
    發展，惟私法上之債之關係，係以當事人間之信賴關係為基
    礎，為社會經濟組織之重要支柱，故當事人於以法律行為追
    求自己之利益之際，亦應顧及對方之利益，並考量債權債務
    在社會上之作用，本於誠實及信用之原則，行使其債權及履
    行其債務，故消費者如已與金融機構協商成立，或於本條例
    施行前已依金融主管機關協調成立之中華民國銀行公會會員
    辦理消費金融案件無擔保債務協商機制與金融機構成立協商
    ，因此係經當事人行使程序選擇權所為之債務清理契約，債
    務人理應受該成立之協議所拘束，如無特殊情事，其原即應
    依此協商結果而為誠信履行，惟因慮及有些協商於成立之時
    ，銀行債權人或僅考量其債權數額之清償而未慮及債務人之
    經濟能力，或債務人於嗣後因經濟情況變更（如清償期間收
    入或收益不如預期）而致依約履行將使其陷於經濟上之困境
    甚或履行不能，故上開條例於此即另開『因不可歸責於己之
    事由，致履行顯有重大困難者』之履行例外以助債務人之更
    生。」。
  (二)本件抗告人於民國95年8月間，雖曾與金融機構成立協商，
    惟抗告人為一弱勢之消費者，與金融機構債權人本即立於不
    平等之地位，就協商之金額、期數、利率等內容，並無參與
    擬定、協議之能力及機會。協商之內容均為金融機構單方提
    出之條件，債務人只有接受與否之選擇，如不接受，則面臨
    金融機構債權人緊迫催債、訴訟、強制執行，尤其是催債，
    更是令人備感壓力，債務人也只能選擇同意金融機構開出之
    條件達成協商，以避免催債之煩，事後再想辦法籌措還款。
    故就此達成之協商，因係金融機構單方所擬具之條件，通常
    並未考量債務人個人具體之生活所需及究竟有無依協商還款
    之能力，因此常常超出債務人清償能力範圍。本件抗告人與
    金融機構債權人95年協議之內容，即為金融機構單方所擬具
    之條件，每月還款金額不僅未考量抗告人之還款能力，積欠
    本金全部需清償，且另需給付利率6%之利息，該協議之內容
    對抗告人顯失公平。抗告人已盡力籌措金錢還款，並無任意
    毀諾，濫用更生程序之情事。
  (三)又原裁定僅以抗告人96年每月營業淨所得新台幣（下同）31
    ,868 元計算聲請人之還款能力，惟抗告人係從事美髮業，
    每月收入常受經濟環境及進貨成本影響，淨所得並不固定，
    故以最近5年之平均每月營業淨所得計算，應較能反映抗告
    人實際還款能力，如僅以96年每月淨所得計算，對抗告人實
    屬不公。抗告人92年至96年每月淨所得平均為26,899元。【
    9,430元 (92年)+ 11,730元 (93年)+20,000 元 (94年)+31,
    466元 (95年)+ 31,868元 (96年)=134,494 元，13,4004元
    ÷5年=26,899元】。抗告人每月生活支出約9,000元，另抗
    告人所經營之美髮坊需繳營業稅約每月600元，又抗告人2名
    子女健保費係由聲請人繳納，每月約1,000元，共計每月支
    出約10,600元。若以聲請人每月淨所得26,899元，扣除協商
    款17,745元後，就僅餘9,159元，實已難以維持生活。爰依
    法提起抗告，請求廢棄原裁定等語。
二、經查：
  (一)按消費者債務清理條例第151條第5、6項規定：「債務人與
    金融機構協商成立者，不得聲請更生或清算。但因不可歸責
    於己之事由，致履行顯有重大困難者，不在此限。本條例施
    行前，債務人依金融主管機關協調成立之中華民國銀行公會
    會員，辦理消費金融案件無擔保債務協商機制與金融機構成
    立之協商，準用前項之規定。」，所謂因不可歸責於己之事
    由，致履行顯有重大困難之情形，應係指債務人與最大債權
    金融機構協商「成立後」，債務人之經濟狀況、生活等客觀
    事實有顯著變動者而言，亦即債務清償方案成立後，固由債
    務人按其條件履行，惟須於其後發生情事變更，在清償期間
    因不可歸責於己之事由，而有收入或收益不如預期或支出增
    加之情形，致該還款方案履行困難甚或履行不能，始能聲請
    更生或清算。此項規定旨在避免債務人任意毀棄已成立之協
    商，濫用更生或清算之裁判上債務清理程序，況該債務清償
    方案係經當事人行使程序選擇權所為之債務清理契約，債務
    人自應受該還款協議所拘束。
  (二)查抗告人於95年8月8日與債權銀行成立協商後，約定每月償
    還17,745元，自95年9月第一次繳款，迄96年10月最後一次
    繳款，共繳納11期毀諾。抗告人主張計算92年度起至94年度
    止之營業淨所得云云，然該段期間之營業淨所得，係於抗告
    人於95年8月8日與債權銀行成立協商前之所得，抗告人既主
    張協商後發生情事變更，在清償期間因不可歸責於己之事由
    ，而有收入或收益不如預期或支出增加之情形，致該還款方
    案履行困難甚或履行不能，從而抗告人92年度起至94年度止
    之營業淨所得即與清償期間之還款能力無涉。
  (三)抗告人95年、96年平均每月營業淨所得各為21,446元、21,8
    68元，業據抗告人提出小規模營業簡單損益表在卷足憑，可
    知抗告人協商成立前後收入並無變化。另觀之抗告人提出之
    財產及收入狀況說明書，可知抗告人協商成立前後每月支出
    情形亦無變化。綜上所述抗告人協商時之收入及支出情況，
    既與本件聲請更生時未有不同，而無情事變更情形，自無「
    不可歸責於己之事由，致履行顯有重大困難」之情事存在。
  (四)另抗告人主張配偶亦有負擔房貸支出每月10,000元，然此抗
    告人配偶負擔部分抗告人亦計入營業損益表中，應加以扣除
    ，因此抗告人每月營業淨額應再增加10,000元，以96年每月
    營業淨所得21,868元計算，應加計配偶負擔之房貸支出，因
    此每月營業淨額應為31,868元始為適當。是以，抗告人所主
    張每月收入31,868元，扣除臺灣省97年每月每人最低生活費
    9,829元、子女健保費1,000元、稅金600元後，仍有剩餘20,
    439元，足以支付協商內容即每月付款17,745元。況抗告人
    毀諾之時點在於96年11月間，此時抗告人之營收並無重大減
    少或變化，實不符合協商後有不可歸責於己之事由，致履行
    顯有重大困難之要件，故抗告人請求並無理由。
  (五)綜參以上各情，抗告人於履行協商債務清償期間，其財產收
    入支出並無明顯重大變化之情況下，已難謂抗告人有何履行
    顯有重大困難之情事存在，且抗告人所提出之證據，亦不足
    以證明其確有「因不可歸責於己之事由致履行顯有重大困難
    」之情形，自與消費者債務清理條例第151條第5項之要件，
    顯有未合。
三、末按債務清償方案既係經當事人於本條例施行前行使選擇權
    所合意成立之債權契約，債務人自應受該成立之契約所拘束
    ，如認該協商成立之清償方案其後有不適當履行之情形，仍
    應誠實面對債務，再循本條例所定之協商機制，誠意向債權
    人協商謀求更合理之清償方案，而非輕率毀諾，逕為聲請更
    生清理程序。查抗告人既於本條例施行前與債權人華僑銀行
    等銀行成立協商，每月償還17,745元，且已依協商方案履行
    ，如事後有履行不便之情形，可依97年5月中華民國銀行公
    會決議金融機構就曾經參加95年度債務協商毀諾客戶提供「
    個別協商一致性方案」及對有繳款困難之債務協商持續履約
    客戶提供「變更債務協商協議書方案」處理，是認抗告人自
    當循此途徑以求解決，方符合本條例兼顧保障債權人公平受
    償及重建復甦抗告人經濟生活之立法目的，況且，抗告人業
    已履行11期，無擔保債務總額亦有減少，倘能與金融機構再
    次成立協商，非不能降低每月之還款金額，是以，抗告人率
    予毀諾，逕為聲請本件更生，亦有不當。
四、綜上所述，本件抗告人既無不可歸責於己之事由，致履行顯
    有重大困難之情形，已與首揭消費者債務清理條例所定得聲
    請更生程序以清理債務之要件不符，顯然其聲請更生即屬要
    件不備，且無從補正。從而，原裁定駁回其更生之聲請，理
    由雖與本院稍有不同，然其結論並無不合。抗告意旨仍指摘
    原裁定不當，求予廢棄另為裁定，為無理由，應予駁回。
五、據上論結，本件抗告為無理由，依消費者債務清理條例第15
    條，民事訴訟法第495 條之1第1項、第449條第1項、第95條
    、第78條，裁定如主文。
中    華    民    國    98    年    1     月    7     日
                  民事第三庭  審判長法  官  高榮宏
                                    法  官  林福來
                                    法  官  黃莉莉
以上正本係照原本作成。
本裁定不得抗告。
中    華    民    國    98    年    1     月    7     日
                                    書記官  陳著振


司法院資訊處製作；財團法人民間司法改革基金會備份。
